【裁判字號】    98,台上,293
【裁判日期】    980226
【裁判案由】    給付報酬
【裁判全文】
最高法院民事判決              九十八年度台上字第二九三號
上  訴  人  矽連科技股份有限公司
法定代理人  乙○○
訴訟代理人  卓忠三律師
            陳玉民律師
被 上訴 人  甲○○
上列當事人間請求給付報酬事件，上訴人對於中華民國九十七年
九月二十三日台灣高等法院第二審判決（九十七年度上字第五號
），提起上訴，本院判決如下：
    主  文
原判決關於駁回上訴人其餘上訴暨該訴訟費用部分廢棄，發回台
灣高等法院。
    理  由
本件被上訴人主張：上訴人於民國八十九年間，委請伊提供設廠
土地訊息及仲介買賣，約定按土地買賣價金百分之一支付居間報
酬。嗣經伊介紹撮合，上訴人於八十九年四月十三日與訴外人林
堉璘訂立買賣契約，以新台幣（下同）四億三千七百萬六千六百
五十元購得林堉璘名下台北市○○區○○段五小段第一八一地號
土地（下稱系爭土地）。上訴人應支付伊仲介報酬四百三十八萬
元，縱認兩造並未約定居間報酬，亦應視為上訴人允按交易習慣
支付前開報酬，經伊催告上訴人支付，上訴人置之不理等情，依
民法第五百六十八條之規定，求為命上訴人給付二百萬元及加付
自九十年七月十九日起之法定遲延利息之判決（被上訴人逾此之
請求，業受敗訴判決確定）。
上訴人則以：伊並未委請被上訴人提供買賣土地訊息或仲介買賣
，被上訴人亦未說明居間契約接洽者及成立時間，顯見兩造間並
未成立居間契約，更無報酬之約定。伊係指派員工王曉忠處理購
地事宜，伊與林堉璘方面洽談時，被上訴人並不在場，兩造確無
居間關係等語，資為抗辯。
原審將第一審所為命上訴人給付關於超過二百萬元本息部分廢棄
，改判駁回被上訴人在第一審之訴並駁回上訴人其餘上訴，無非
以：被上訴人主張上訴人請其提供設廠土地訊息及仲介買賣，被
上訴人遂仲介訂立系爭買賣契約之事實，業據賣方代理人林祖郁
證述屬實；上訴人前員工王曉忠亦證稱：被上訴人有幫我們找到
系爭土地等語。且簽約時被上訴人在買賣契約書簽名見證，則被
上訴人主張其係上訴人居間人一節，確屬可信。至邱晃璋固證稱
：我直接與林副總（指林祖郁）討價還價，王曉忠沒有去談價格
，這不是他的職權。簽約當天，由我和財務長張雲雲去簽約，沒
有印象是否曾請被上訴人幫忙找地等語，但不足為有利上訴人之
認定。又林祖郁純為賣方代理人，與兩造並無利害關係，上訴人
徒以林祖郁與被上訴人夫妻相識而質疑其證詞可信度，尚非可取
。惟兩造既未約定報酬標準，被上訴人復無任何報酬價目表可供
參酌，應依習慣計算居間報酬。依台北市不動產仲介經紀商業同
業公會於九十七年七月十一日北市房仲榮字第九六一○一號函及
參以被上訴人陳稱林祖郁與其妻熟識，故只收取賣方仲介費二百
萬元等語，應解為被上訴人將賣方報酬減至與買方所須支付金額
相同。從而，被上訴人基於居間報酬請求權，請求上訴人給付二
百萬元本息，為有理由，應予准許；逾此所為請求，為無理由，
應予駁回等詞，為其判斷之基礎。
按審判長應向當事人發問或曉諭，令其為事實上及法律上陳述、
聲明證據或為其他必要之聲明及陳述，其所聲明或陳述有不明瞭
或不完足者，應令其敘明或補充之。民事訴訟法第一百九十九條
第二項定有明文。此為審判長因定訴訟關係之闡明權，同時並為
其義務，故審判長對於訴訟關係未盡此項必要之處置，違背闡明
之義務者，其訴訟程序即有重大瑕疵，而基此所為之判決，亦屬
違背法令，本院四十三年台上字第一二號判例可資參照。又原告
起訴，除應記載為特定訴訟標的所必要之原因事實外，對於其請
求所依據之基礎事實及理由，亦應「具體」加以記載，此觀民事
訴訟法第二百四十四條第一項第二款、第二百六十六條第一項第
一款、第三項之規定自明。本件被上訴人於起訴時主張：「原告
（即被上訴人）於八十九年年間受被告（即上訴人）委託，就適
合其建廠土地尋覓並提供買地的機會」等語（一審卷七頁），惟
上訴人為公司組織，自身並不能為法律行為，必須由其機關代表
為之，而上訴人當時之法定代理人邱晃璋於作證時否認有委託被
上訴人居間介紹買受系爭土地（原審卷一○六至一○七頁），則
本件究係由何人代表上訴人與被上訴人成立居間契約，事實尚欠
明暸（上訴人於原審亦指稱被上訴人未能就何人委託被上訴人仲
介說明清楚，見原審卷八十五頁、一○五頁反面），被上訴人顯
然未就其請求所依據之事實盡其具體化之義務，原審審判長未令
被上訴人敘明或補充之，即逕認兩造間成立居間契約，並命上訴
人給付居間報酬，致剝奪上訴人之防禦權，其所踐行之訴訟程序
自有重大瑕疵。且上訴人在原審辯稱：系爭土地緊鄰伊公司隔壁
，又有搭建圍籬告示出售及聯絡電話，往來之人皆可得知，根本
無透過其他人協助尋找或報告締約機會徒增成本之必要云云（原
審卷八十三頁），復經邱晃璋供證無訛（原審卷一○六頁反面）
，原審就此重要之防禦方法恝置不論，亦有理由不備之違法。上
訴論旨，指摘原判決對其不利部分為不當，求予廢棄，非無理由
。
據上論結，本件上訴為有理由。依民事訴訟法第四百七十七條第
一項、第四百七十八條第二項，判決如主文。
中    華    民    國  九十八  年    二    月  二十六  日
                      最高法院民事第六庭
                          審判長法官  朱  建  男
                                法官  顏  南  全
                                法官  林  大  洋
                                法官  沈  方  維
                                法官  王  仁  貴
      本件正本證明與原本無異
                                      書  記  官
中    華    民    國  九十八  年    三    月   十一   日
                                                      V


司法院資訊處製作；財團法人民間司法改革基金會備份。
